高雄高等行政法院簡易判決
　　　　　　　　　　　　　　　　　　　94年度簡字第 130號
原　　　告　甲○○○
被　　　告　高雄市政府
代　表　人　乙○○　代理市長
上列當事人間因消防法事件，原告不服內政部中華民國九十四年
三月三十一日台內訴字第○九四○○○二二四九號訴願決定，提
起行政訴訟。本院判決如下：
　　主  文
原告之訴駁回。
訴訟費用由原告負擔。
　　事實及理由
一、緣原告為高雄市前鎮區進村四巷七號「鴻進煤氣有限公司」
    之負責人，為該場所實際支配管理權人。內政部消防署於民
    國（下同）九十三年十月二十九日派員前往高雄縣大寮鄉會
    結村八六之三一號「高雄縣仕新煤氣分裝有限公司」實施抽
    查時，發現鴻進煤氣有限公司所有而存放於該處已逾檢驗合
    格期限未依規定送檢已灌裝完竣之液化石油氣鋼瓶二支，乃
    將全案移由高雄縣消防局函轉被告所屬消防局辦理，並由被
    告所屬消防局以九十三年十一月十四日第○○六四九六號舉
    發違反消防法案件通知單予以舉發，案經被告核認鴻進煤氣
    有限公司有違反消防法第十五條及同法條授權訂定之「公共
    危險物品及可燃性高壓氣體設置標準暨安全管理辦法」第七
    十五條規定，乃依據同法第四十二條規定，以九十三年十一
    月三十日高市府消預字第○九三○○六一○一一號消防法案
    件處分書裁處原告新台幣（下同）三萬元罰鍰。原告不服，
    提起訴願，亦遭駁回，遂提起本件行政訴訟。
二、原告起訴略以：(一)查原告乃持有合法營利事業登記證而設立
    鴻進煤氣有限公司，經營液化石油氣零售買賣，供應民生之
    必需，每日出入之鋼瓶數不一，亦依照相關消防法令送驗鋼
    瓶，常有送氣供應客戶時尚未逾期，但因消費用戶使用期間
    非原告所能掌控，致收回時空桶逾期，而分裝場所灌裝液化
    石油氣之情形，亦非原告所能掌握，稍有不慎，逾期鋼瓶之
    存在，勢所難免，絕非原告之故意。又原告亦無為省卻一、
    二百元之檢驗費而甘冒受罰之理，被告予以裁罰，原告實難
    甘服。(二)又「公共危險物品及可燃性高壓氣體設置標準暨安
    全管理辦法」，乃係行政院內政部消防署依消防法空白授權
    所頒訂之補充規範，實屬行政命令之單行法規，被告所屬消
    防局轄下瑞隆分隊逕依其第七十五條第一項規定，認定原告
    違反其規範，再依消防法第十五條及第四十二條裁處罰鍰，
    容有未洽。(三)另依司法院釋字第三九四號解釋意旨及中央法
    規標準法第五條第二款規定，關於人民之權利、義務，應由
    法律訂定之；且行政裁罰涉及人民權利之限制，亦應由法律
    明文規定，是關於消防相關法律罰則，其中災害防治法第三
    十八條、第三十九條、第三十九條之一、第四十條、第四十
    一條及第四十二條等；民防法第二十三條、第二十四條、第
    二十五條及第二十七條等，就其裁罰處分之構成要件、事項
    及處分標準，皆為法律明文。然消防法第十五條第二項但書
    將相關之核心事項空白授權內政部消防署自行訂定「公共危
    險物品及可燃性高壓氣體設置標準暨安全管理辦法」、「各
    級消防主管機關辦理消防安全檢查違法案件處理注意事項」
    及「公共危險物品及可燃性高壓氣體各類事業場所違規程度
    裁處分類表」等，再依第四十二條為模糊之裁罰，容有未合
    。而液化石油氣安全管理法草案（立法院尚未通過），相關
    罰則即明定於第四十一條至第六十四條，計有二十四條，於
    立法院通過並施行後，依第五十六條之罰則規定其違反第二
    十六條第一項為裁罰依據，則無違誤矣。又違法與否，應以
    中央政府頒行之法律為準（最高法院二十年上字第一七四八
    號裁判）；此外，中央各部會訂定之法規命令，以及地方自
    治法規，是否為強行規定，理論上頗有爭議。(四)按內政部消
    防署另有自行訂定之各級消防主管機關辦理消防安全檢查違
    法案件處理注意事項表、公共危險物品及可燃性高壓氣體各
    類事業場所違規程度裁處分類表等等，僅係消防機關之行政
    規則，依行政程序法第一百五十八條、第一百五十九條、第
    一百六十條、第一百六十一條、第一百六十二條等相關規定
    ，消防主管機關規範下級機關內部秩序及運作，所為非直接
    對外發生規範效力之一般抽象之規定，其可自行訂定、廢止
    ，對外並無直接規範之效力。則被告所屬消防局，依據法規
    命令即公共危險物品及可燃性高壓氣體設置標準暨安全管理
    辦法及行政規則各級消防主管機關辦理消防檢查處理注意事
    項表、公共危險物品及可燃性高壓氣體各類事業場所違規程
    度裁處分類表等，認定原告違法，顯然違反法律保留及授權
    明確性之原則，被告之裁罰處分，違反行政程序法第一百十
    條第四項及行政程序法第一百十一條第七款等規定，應予撤
    銷。(五)再參司法院釋第四一二號吳庚大法官不同意見書載略
    以：法律若授權行政機關訂定法規命令予以規範，須為具體
    明確之規定，若僅概括三、五條法律授權行政機關以訂定之
    次級規範方式加以替代．．行政機關發布之法規命令已非執
    行法律之補充規定，仍係構成以命令代替法律之僭越、行政
    立法使權力分立之憲法原理遭受結構性之破壞等語。是消防
    法第十五條第二項但書將相關核心事項，空白授權內政部消
    防署自行訂定單行行政命令，高雄市政府消防局轄下等據以
    認定違法，並逕依消防法第四十二條裁罰，事件認定及法源
    依據，即有爭議。(六)中央法規標準法第三條：「各機關發布
    之命令，得依其性質，稱為規程、規則、細則、辦法、網要
    、標準或準則。」則各級消防主管機關辦理消防安全檢查處
    理注意事項表及公共危險物品及可燃性高壓氣體各類事業場
    所違規程度裁處分類表，非為法規命令之位階，僅係消防主
    管機關等之內部行政規則或補充性質之規定。又消防法、公
    共危險物品及可燃性高壓氣體設置標準暨安全管理辦法、各
    級消防主管機關辦理消防安全檢查處理注意事項表及公共危
    險物品及可燃性高壓氣體各類事業場所違規程度裁處分類表
    等相關消防法令，是否疊床架屋，莫衷一是，自無分別存在
    在之必要。並聲明求為判決撤銷原處分及訴願決定云云。惟
    被告則以：(一)查內政部消防署稽查人員於九十三年十月二十
    九日至「高雄縣仕新煤氣分裝有限公司」實施檢查，發現有
    「鴻進煤氣有限公司」所有之液化石油氣逾期未檢驗鋼瓶二
    支，有存證照片、陳報單、舉發通知單及逾期鋼瓶查處清冊
    等影本附卷可稽，堪信為真，原告違反消防法第十五條第一
    項及管理辦法第七十五條規定之違規事實洵堪認定，被告仍
    依同法第四十二條規定處原告三萬元罰鍰，經核於法並無不
    合。(二)又內政部依消防法第十五條授權訂定之法規命令，其
    訂定之內容係在授權範圍內，就有關項目之細節性，技術性
    事項訂定之，並無逾越母法之授權範圍，自與法律保留原則
    無違。而「各級消防主管機關辦理消防安全檢查違法案件處
    理注意事項」及「違反消防法第十五條有關公共危險物品及
    可燃性高壓氣體設置標準暨安全管理規定之裁處基準表」則
    為內政部依其權責為協助下級機關業務處理，行使裁量權而
    訂頒之行政規則，其為依行政程序法第一百五十九條規定所
    訂定之命令，亦無違反法律保留原則可言，則被告據以認定
    事實及裁罰之依據，並無適法性之疑義。(三)另關於罰鍰額度
    部分，按消防法第四十二條規定之罰鍰額度為二萬元以上十
    萬元以下，核其以相對罰鍰訂其額度之目的即在授權主管機
    關能權衡違規情節給予妥適之處分以符比例原則，故原處分
    對罰鍰額度之科處即有裁量權，其裁量之結果如無明顯過當
    之情形，即非法所不許。查系爭二支已灌氣而逾期未送檢驗
    之鋼瓶，因其內裝瓦斯為可燃性高壓氣體，其具公共危險發
    生之潛在性，故被告乃酌處罰鍰三萬元，堪稱允當，則原告
    所稱各節，顯不足採，並請求判決駁回原告之訴等語，資為
    抗辯。
三、按「本法所稱管理權人係指依法令或契約對各該場所有實際
    支配管理權者；其屬法人者，為其負責人。」、「公共危險
    物品及可燃性高壓氣體應依其容器、裝載及搬運方法進行安
    全搬運；達管制量時，應在製造、儲存或處理場所以安全方
    法進行儲存或處理。」、「前項公共危險物品及可燃性高壓
    氣體之範圍及分類，製造、儲存或處理場所之位置、構造及
    設備之設置標準，儲存、處理及搬運之安全管理辦法，由中
    央主管機關會同中央目的事業主管機關定之。」、「第十五
    條所定公共危險物品及可燃性高壓氣體之製造、儲存或處理
    場所，其位置、構造及設備未符合設置標準，或儲存、處理
    及搬運未符合安全管理規定者，處其管理權人或行為人新台
    幣二萬元以上十萬元以下罰鍰；．．．。」消防法第二條、
    第十五條第一項、第二項前段及第四十二條定有明文。又「
    液化石油氣製造及處理場所之經營者應於容器檢驗期限屆滿
    前，將容器送往中央主管機關認可之檢驗場，依定期檢驗基
    準實施檢驗；經檢驗合格之容器，應附加合格標示。」為公
    共危險物品及可燃性高壓氣體設置標準暨安全管理辦法第七
    十五條第一項所明定。另儲存逾檢驗期限之鋼瓶十支以內屬
    一般違規之等級，其第一次查獲裁處三萬元以下罰鍰，行為
    時「各級消防主管機關辦理消防安全檢查違法案件處理注意
    事項」第四點所附之表八「違反消防法第十五條有關公共危
    險物品及可燃性高壓氣體設置標準暨安全管理規定之裁處基
    準表」亦有規定。
四、經查，本件原告為高雄市前鎮區進村四巷七號「鴻進煤氣有
    限公司」之負責人，前經內政部消防署於九十三年十月二十
    九日派員前往高雄縣大寮鄉會結村八六之三一號「高雄縣仕
    新煤氣分裝有限公司」實施抽查時，發現鴻進煤氣有限公司
    所有而存放於該處已逾檢驗合格期限未依規定送檢已灌裝完
    竣之液化石油氣鋼瓶二支，乃將全案移由高雄縣消防局函轉
    被告所屬消防局辦理，並由被告所屬消防局以九十三年十一
    月十四日第○○六四九六號舉發違反消防法案件通知單予以
    舉發，案經被告核認鴻進煤氣有限公司有違反消防法第十五
    條及同法條授權訂定之「公共危險物品及可燃性高壓氣體設
    置標準暨安全管理辦法」第七十五條規定，乃依據同法第四
    十二條及「違反消防法第十五條有關公共危險物品及可燃性
    高壓氣體設置標準暨安全管理規定之裁處基準表」之規定，
    處原告三萬元罰鍰等情，有上開處分書、消防違規罰鍰繳款
    書、被告所屬消防局舉發違反消防法案件通知單、該局南區
    大隊瑞隆分隊陳報單、取締危險物品現場照片二幀等影本附
    於原處分卷可稽，洵堪信實。
五、原告雖以前揭情詞資為爭執，惟查，國家對人民自由及權利
    之限制，應以法律定之且不得逾越必要程度，憲法第二十三
    條固定有明文。但法律內容不能鉅細靡遺，一律加以規定，
    其屬細節性、技術性之事項，法律自得授權主管機關以命令
    定之，俾利法律之實施。其次，消防法之制定，係以預防火
    災、搶救災害及緊急救護、維護公共安全、確保人民生命財
    產為目的，此觀該法第一條規定自明。而消防法第十五條第
    一項規定，乃係就實現消防法目的有關之重要事項設立行為
    規範；至具體之行為準則，依同條第二項規定，則係將可燃
    性高壓氣體之範圍及分類，製造、儲存或處理場所之位置、
    構造及設備之設置標準，儲存、處理及搬運之安全管理辦法
    ，明定授權由中央主管機關會同中央目的事業主管機關定之
    。基此，內政部消防署即依該法條授權而訂定上開設置標準
    暨安全管理辦法，而該設置標準暨安全管理辦法乃係針對前
    開授權之管理事項所作細節性、技術性事項之規定，並無逾
    越母法（消防法）規定範圍，自與法律保留原則無違，本院
    自得適用之。至「各級消防主管機關辦理消防安全檢查違法
    案件處理注意事項」及「違反消防法第十五條有關公共危險
    物品及可燃性高壓氣體設置標準暨安全管理規定之裁處基準
    表」，則為內政部為執行消防法及協助下級機關處理消防安
    全檢查業務及提供各項違規行為裁罰之參考基準，究其性質
    ，乃為基於法定職權所發布之作業性及裁量性之行政規則，
    均無逾越消防法之規定，且符合消防法之立法目的，亦難謂
    違反法律保留及授權明確性原則。再者，上開設置標準暨安
    全管理辦法及消防安全檢查違法案件處理注意事項，並未就
    違規行為應如何處罰加以規定，其相關之裁罰依據，則係規
    定於消防法第四十二條，而本件被告即係以原告有未符合上
    開設置標準暨安全管理辦法第七十五條規定之違章行為，而
    依消防法第四十二條規定對原告科處罰鍰，是原告指稱被告
    係依據「公共危險物品及可燃性高壓氣體設置標準暨安全管
    理辦法」及「各級消防主管機關辦理消防安全檢查違法案件
    處理注意事項」等為裁罰依據，顯然違反法律保留原則云云
    ，自有誤解。職此之故，被告以原告儲存逾檢驗期限之鋼瓶
    二桶，屬一般違規之等級，乃對其裁處三萬元罰鍰，尚無裁
    量違法可言。末查，液化石油氣固為一般消費大眾日常生活
    不可或缺之民生必需品，然液化石油氣為可燃性高壓氣體，
    具公共危險發生之潛在性，如無法令對其儲存場所儲存量及
    容器之檢驗加以規範，則消費大眾之生命財產安全必受極大
    威脅；準此，中央主管機關會同中央目的事業主管機關訂定
    之上開設置標準暨安全管理辦法，基於消防及公共安全公益
    考量下，須適度限制個人私經濟活動，乃在所難免。本件被
    告消防人員於消防安檢時，雖僅發現原告逾期未送檢驗之鋼
    瓶二桶，然原告經營煤氣公司，其對該項營業之危險性自無
    不知之理，並有遵守上開設置標準暨安全管理辦法等相關規
    定，以確保其營業之安全無虞之義務，故原告縱非故意違反
    法令之禁止規定或作為義務，亦難謂無過失，則依司法院釋
    字第二七五號解釋意旨，自仍應受罰。是原告前開主張，均
    不足採。
六、綜上所述，原告上開之主張，均無理由。被告以原告違反消
    防法第十五條第二項授權訂定之「公共危險物品及可燃性高
    壓氣體設置標準暨安全管理辦法」第七十五條規定，並依消
    防法第四十二條規定，以九十三年十一月三十日高市府消預
    字第○九三○○六一○一一號消防法案件處分書裁處原告三
    萬元罰鍰，認事用法，均無不合。訴願決定予以維持，亦無
    違誤。原告起訴意旨求為撤銷，為無理由，應予駁回。又本
    件為簡易訴訟案件，爰不經言詞辯論為之，附此說明。
七、據上論結，本件原告之訴為無理由，爰依行政訴訟法第二百
    三十三條第一項、第二百三十六條、第一百九十五條第一項
    後段、第九十八條第三項前段，判決如主文。
中　　華　　民　　國　　94　　年　 　5　　月　 31  　 日
                  　　　第三庭法  官   邱政強
以上正本係照原本作成。
如不服本判決，應於送達後20日內，向本院提出上訴狀並表明上
訴理由，如於本判決宣示後送達前提起上訴者，應於判決送達後
20日內補提上訴理由書（須按他造當事人人數附繕本）。
提起上訴應預繳送達用雙掛號郵票7份（每份34元）。
中　　華　　民　　國　　94　　年　 　5　　月　 31  　 日
　　　　　　　　　　　　　　　書記官   藍慶道
附註:
行政訴訟法第235條（第1項、第2項）:
對於適用簡易程序之裁判提起上訴或抗告，須經最高行政法院之
許可。
前項許可，以訴訟事件所涉及之法律見解具有原則性者為限。
